臺灣屏東地方法院刑事裁定　　　　　　 96年度交聲字第117號
原處分機關　交通部公路總局高雄區監理所屏東監理站
異　議　人
即受處分人　甲○○
上列受處分人因違反道路交通管理處罰條例案件，對於交通部公
路總局屏東監理站民國96年5 月16日屏監違字第裁82-E00000000
、82-E00000000號裁決，聲明異議，本院裁定如下：
    主  文
原處分均撤銷。
甲○○不罰。
    理  由
一、聲明異議意旨略以：本件伊名下、車牌號碼L29-390 號之重
    型機車，平日係由伊本人騎乘在住居之屏東市區行駛，從未
    至裁決書所指違規地點「新竹縣竹東鎮○○路○ 段」，不知
    為何有此違規行為，為此聲明異議，請求撤銷原處分等語。
二、按關於汽車駕駛人之違規行為得以逕行舉發者，道路交通管
    理處罰條例第7 條之2 定有明文，該條法文第1 項第1 款至
    第6 款係以列舉方式明定如「闖紅燈」、「不符指揮稽查而
    逃逸」等特定違規行為得以逕行舉發為之，第1 項第7 款則
    以概括方式規定「經以科學儀器取得證據證明其行為違規」
    者；又同條第2 項另規定「前項第7 款之科學儀器應採固定
    式，並定期於網站公布其設置地點。但汽車駕駛人之行為屬
    下列情形之一者，不在此限」，申言之，除道路交通管理處
    罰條例第7 條之2 第1 項第1 款至第6 款所列違規行為外，
    員警均應以科學儀器取得證據證明，始得逕行舉發，惟同條
    第2 項後段又列舉該採證之「科學儀器」不受同條項前段「
    採固定式，並定期於網站公布其設置地點」之限制者，如「
    汽車駕駛人未依規定戴安全帽（同條第2 項第11款）」，亦
    即，倘汽車駕駛人有未依規定戴安全帽之違規行為，員警需
    以科學儀器（如自備攝影、錄影器材等）取得違規之照片或
    錄影者，方可逕行舉發。
三、再按法院就道路交通違規受處分人不服公路主管機關或警察
    機關或其聯合設置之裁決機關處罰後，所為聲明異議案件之
    處理，準用刑事訴訟法有關之規定；又犯罪事實應依證據認
    定之，無證據不得認定其犯罪事實，道路交通案件處理辦法
    第4 條第1 項、刑事訴訟法第154 條第2 項分別定有明文。
    故法院就道路交通聲明異議受處分人是否有違反道路交通管
    理處罰條例所列之事實，仍應依證據認定之，無證據不得推
    定受處分人有道路交通違規之事實。蓋執行交通勤務警察依
    法律規定製單舉發違反道路交通管理處罰條例所列之違規事
    實，並由公路主管機關加以處罰，係行政機關執行公權力措
    施而對外直接發生法律效果之單方行政行為，本質上為行政
    處分，亦即公務員基於職務上權力，依法就特定之具體事件
    所為具公法上效果之單方行政行為，其實質內容是否正確、
    違法，基於今日政治、經濟、文化及社會結構上之變遷，以
    及行政訴訟上當事人之法的對等性觀念，公路主管機關對於
    人民有所處罰，必須確實證明其違法事實，此觀行政訴訟法
    第136 條明文規定準用民事訴訟法第277 條舉證責任分配原
    則益明。
四、經查：
  (一)異議人所有之車牌號碼L29-390 號重型機車，於96年4 月14
    日7 時45分許，由不詳男性駕駛人騎乘行經新竹縣竹東鎮○○路○ 段時，因未戴安全帽（後座女性乘客亦未戴安全帽）
    ，經值勤之竹東分局二重埔派出所員警丙○○指揮示意其停
    車受檢，詎該車駕駛人不予理會加速逃逸，經員警登記車牌
    號碼後，對車主即異議人逕行舉發。嗣經異議人於應到案期
    限內到案說明，經原處分機關函詢舉發機關後，仍認原舉發
    無誤，且因異議人未告知實際駕駛人為何（實乃如異議人聲
    明異議意旨所示，其無從知悉駕駛人為何），爰各依道路交
    通管理處罰條例第31條第6 項、第60條第1 項規定，各裁處
    新台幣（下同）500 元、3000元（併計違規點數1 點）等情
    ，業據證人丙○○於本院調查中證稱在卷（見本院卷第37
    頁反面），並有違規地點之路況照片、現場圖（乃事後本院
    請員警拍攝、繪製）、新竹縣警察局舉發違反道路交通管理
    事件通知單、原處分機關屏監違字第裁82-E00000000、82-E
    00000000號裁決書附卷可參（見本院卷第13、14、18、22至
    25頁）。
  (二)本件員警對違規行為雖以逕行舉發為之，然駕駛人之違規行
    為有二，一為「未戴安全帽」、二為「拒絕停車接受稽查而
    逃逸」，然依首開說明，依道路交通管理處罰條例第7 條之
    2 第1 項第7 款規定，員警倘欲就「未戴安全帽」違規行為
    逕行舉發者，需以科學儀器取得證據資料證明，然本件製單
    員警丙○○證稱：伊以目視記下車牌號碼，復與在場值勤之
    同事乙○○核對號碼無誤後，即逕行舉發等語在卷，核與證
    人乙○○之證詞相符（見本院卷第37頁反面），足認員警並
    未使用任何科學儀器取得證據資料甚明，故本件關於「未戴
    安全帽」之逕行舉發處分，於法不合，已屬違誤。
  (三)又本院於調查中，當庭勘驗異議人名下、車牌號碼L29-390
    號之重型機車結果，該車為三葉牌、銀色、左右車身均貼有
    「JOG 」彩色貼紙，機車裝有左右後照鏡，且明顯看出非屬
    新裝，有本院訊問筆錄、機車照片附卷可參（見本院卷第38
    頁），復經上開2 名證人當庭檢視機車後，證人乙○○證稱
    ：伊當時所見違規車輛並無裝設後照鏡等語（見本院卷第38
    頁），而異議人則陳稱：機車之後照鏡係93年間購買時即有
    裝設等語在卷（見本院卷第38頁反面），足認本件違規駕駛
    人所騎乘之機車，與異議人名下之機車是否確屬同一，更有
    疑義。
  (四)再本院請異議人住居之管區員警訪查異議人家中人員之就業
    、就學及汽、機車之使用情形，覆稱：異議人之配偶任職於
    高雄新海客運公司，平日使用之交通工具為J9 -8471號自用
    小客車；長子陳瑞璋任職於高雄大同公司，平日使用之交通
    工具為CP6-378 號重型機車；次子陳瑞銘就讀於台中市之私
    立逢甲大學、平日使用之交通工具為CN9-281 號重型機車；
    長女陳淑芬就讀於屏東市某國中，平日均由異議人接送上、
    下學等情，亦有調查報告在卷可佐（見本院卷第35頁），參
    酌車輛之車牌號碼遭人以偽造、變造之方式懸掛於贓車或「
    借屍還魂車」上以混淆員警查緝之情形，於吾國刑事實務案
    件中屢見不鮮，是縱認本件舉發員警丙○○及在場之乙○○
    對於車牌號碼均無誤認，然乙○○既已明確證稱所目睹之違
    規車輛未裝設後照鏡，此特徵與異議人所有之機車要屬不符
    ，足認異議人陳稱或其本人或家屬均無人騎乘上開機車至新
    竹縣市等語，應堪信實。雖證人丙○○另稱：伊事後曾以異
    議人之姓名「甲○○」上網至資料庫查察，發現以甲○○名
    義登記之機車達30多輛云云，然證人丙○○隨即坦稱：伊並
    未再予身分證統一編號或地址等人別資料補充查證等語（見
    本院卷38頁），復經本院向交通部公路總局高雄區監理所屏
    東監理站函查結果，異議人名下之機車，除業經報廢1 輛外
    ，確僅有本件車牌號碼L29-390 號重型機車乙節，亦有機車
    車主證號查詢資料附卷可參（見本院卷第45頁），由此益見
    員警對於相關事證之查證程序，實嫌草率。此外，本院復查
    無其他積極證據足認異議人所有之上開機車，確有遭他人騎
    乘至違規地點而有上開違規行為，自應為有利異議人之認定
    ，從而，本件自難認有何可歸責異議人之事由存在。
五、綜上所述，本件原處分所憑以裁罰之證據顯有不足，異議人
    之聲明異議為有理由，爰由本院逕予撤銷原處分，並為異議
    人不罰之諭知。
據上論斷，應依道路交通案件處理辦法第20條前段，裁定如主文
。
中    華    民    國    96    年    7     月    19    日
                      交通法庭  法  官  劉敏芳
原處分機關得抗告。
以上正本證明與原本無異。
如不服本裁定應於裁定送達後5 日內向本院提出抗告書狀敘述抗
告之理由抗告於臺灣高等法院高雄分院。
中    華    民    國    96    年    7     月    19    日
                                書記官  許倬維
